ACORDAO-COMPLETO-2419548

ACÓRDÃO 8238/2020 ATA 26/2020 - SEGUNDA CÂMARA

VISTOS, relatados e discutidos estes autos que tratam de atos de pensão militar concedidas pela Primeira Região Militar,
ACORDAM os Ministros do Tribunal de Contas da União, reunidos em sessão da Segunda Câmara, diante das razões expostas pelo Relator, com fundamento no art. 71, inciso III, da Constituição Federal e nos arts. 1º, inciso V, 39, inciso II, e 45 da Lei 8.443/1992, em:
9.1. considerar legais os atos de pensão militar por instituídas por Manoel Garcia da Costa e Orotildes Ferreira Gomes, ordenando seus respectivos registros;
9.2. considerar ilegais e negar o registro dos atos de pensão militar instituídas por Manoel da Conceição e Niecio de Almeida Drumond, recusando seus respectivos registros;
9.3. dispensar o ressarcimento das quantias indevidamente recebidas, em boa-fé, pelos interessados mencionados no item anterior, consoante o Enunciado 106 da Súmula de Jurisprudência deste Tribunal;
9.4. determinar à Primeira Região Militar que:
9.4.1. faça cessar, no prazo de 15 (quinze) dias, contado a partir da ciência desta deliberação, os pagamentos decorrentes dos atos impugnados, sob pena de responsabilidade solidária da autoridade administrativa omissa, consoante disposto nos arts. 71, inciso IX, da Constituição Federal e 262 do Regimento Interno desta Corte;
9.4.2. dê ciência desta deliberação às interessadas, alertando-as de que o efeito suspensivo proveniente da interposição de eventuais recursos, caso não providos, não as exime da devolução dos valores indevidamente percebidos após a notificação;
9.4.3. esclarecer às interessadas, Sras. Joaquina Martins, beneficiária da pensão instituída pelo Sr. Manoel da Conceição, e Lucia Helena Melo Drumond Siepmann, beneficiária da pensão instituída pelo Sr. Niecio de Almeida Drumond, da possibilidade de cada uma optar entre um dos dois benefícios que recebem à conta do Instituto Nacional do Seguro Social (INSS) , a fim de que possam prosperar as pensões militares tidas por irregulares;
9.4.4. envie a esta Corte de Contas, no prazo de 30 (trinta) dias, por cópia, comprovante de que os interessados tiveram ciência desta deliberação;
		       9.5. dar ciência desta deliberação aos interessados e à Primeira Região Militar.

Em análise atos de pensão militar.

Segunda Câmara

Primeira Região Militar - Comando do Exército.

3. Interessados: Joaquina Martins (XXX.119.617-XX); Lucia Helena Mello Drumond Siepmann (XXX.237.677-XX); Maria Elizabeth da Costa Barros (XXX.045.097-XX); Paulo Sergio de Oliveira Gomes (XXX.815.627-XX); Rosa Maria da Costa (XXX.379.907-XX) e Teresa Maria Alves Gomes (XXX.003.698-XX).

13.1. Ministros presentes: Ana Arraes (Presidente), Aroldo Cedraz e Raimundo Carreiro.
13.2. Ministro-Substituto convocado: Augusto Sherman Cavalcanti (Relator).
13.3. Ministros-Substitutos presentes: Marcos Bemquerer Costa e André Luís de Carvalho.

ACORDAO-COMPLETO-2542355

Acórdão de Relação 4084/2022 - Segunda Câmara

Acórdão de Relação

AUGUSTO SHERMAN

Reproduzo, a seguir, com alguns ajustes de forma que julgo pertinentes, o parecer da Secretaria de Fiscalização de Pessoal (peça 7) :
EXAME TÉCNICO  
3.	Os procedimentos para exame, apreciação e registro de atos de pessoal encontram-se, atualmente, estabelecidos na Instrução Normativa - TCU 78/2018 e na Resolução - TCU 206/2007. Em seus arts. 4o, § 2o, e 3o, § 3o, respectivamente, essas normas dispõem que os atos de pessoal disponibilizados por meio do Sisac devem ser submetidos a crítica automatizada do próprio sistema, com base em parâmetros predefinidos.
4.	Relativamente aos atos de concessão de pensão militar, as rotinas de crítica das informações cadastradas no Sisac foram elaboradas e validadas levando-se em conta as peculiaridades desses atos. Os itens de verificação do sistema compreendem prazos e fundamentos legais, assim como eventuais ocorrências de acumulação. Trata-se de verificações mais abrangentes, minuciosas e precisas do que aquelas que podem ser realizadas por mãos humanas, proporcionando um nível de segurança ainda maior.
5.	Além da crítica automatizada, há verificação humana adicional no caso de haver alertas do sistema ou informações não formatadas, como esclarecimentos do gestor ou do controle interno. 
6.	A Sra. Joaquina Martins, beneficiária da pensão instituída por Manoel da Conceição, acumula a pensão militar instituída por seu ex-esposo, uma aposentadoria junto ao INSS e uma pensão por morte também pelo INSS, instituída por José Israel da Rocha.
7.	Trata-se de situação que não encontra amparo na legislação. O art. 29 da Lei 3.765/1960, com redação dada pela Medida provisória 2.215-10/2001, assim dita:
 Art. 29.  É permitida a acumulação:
I - de uma pensão militar com proventos de disponibilidade, reforma, vencimentos ou aposentadoria; 
II - de uma pensão militar com a de outro regime, observado o disposto no art. 37, inciso XI, da Constituição Federal. 
8.	Seria permitido, portanto a acumulação da pensão militar com uma aposentadoria ou com outra pensão de outro regime, não os três benefícios simultaneamente. Por essa razão, entende-se que o ato de Manoel da Conceição deva ser julgado ilegal e negado o seu registro.
9.	O Sr. Manoel Garcia Costa (CPF XXX.038.167-XX) possui um ato de concessão de pensão especial de ex-combatente já julgada legal por este Tribunal (ato 10003401-06-2013-000511-6) . Este ato reverte a pensão recebida pelo militar às suas filhas, pensão concedida ao militar com base no art. 30 da Lei 4.242/1963. Segundo o dispositivo legal:
 Art. 30. É concedida aos ex-combatentes da Segunda Guerra Mundial, da FEB, da FAB e da Marinha, que participaram ativamente das operações de guerra e se encontram incapacitados, sem poder prover os próprios meios de subsistência e não percebem qualquer importância dos cofres públicos, bem como a seus herdeiros, pensão igual à estipulada no art. 26 da Lei n.º 3.765, de 4 de maio de 1960 [pensão correspondente a deixada por um 2º Sargento].
Parágrafo único. Na concessão da pensão, observar-se-á o disposto nos arts. 30 e 31 da mesma Lei nº 3.765, de 1960.  
10.	O ato agora analisado modifica a fundamentação legal para a concessão da pensão para o art. 2º da Lei 2.579/1955, que concede as vantagens da Lei 288/1948 aos ex-integrantes da FEB, incapacitados para o serviço, sem prover os meios de subsistência, por outras moléstias não especificadas no art. 1º da Lei 2.579/1955, e concede proventos calculados com base no soldo de Segundo Tenente, com base no art. 1º da Lei 8.717/1993, não tendo sido encontrado nenhum óbice à apreciação pela legalidade do ato.
11.	A Sra. Lucia Helena Melo Drumond Siepmann, beneficiária da pensão instituída por Niecio de Almeida Drumond, acumula a pensão militar instituída por seu pai, uma aposentadoria junto ao INSS e uma pensão por morte também pelo INSS, instituída por Guilherme Queiroz Siepmann.
12.	Trata-se de situação que não encontra amparo na legislação, assim como analisado nos itens 7 e 8 acima. 
13.	Seria permitido, portanto a acumulação da pensão militar com uma aposentadoria ou com outra pensão de outro regime, não os três benefícios simultaneamente. Por essa razão, entende-se que o ato Niecio de Almeida Drumond (CPF XXX.798.787-XX) deva ser julgado ilegal e negado o seu registro.
14.	Quanto ao ato instituído por Orotildes Ferreira Gomes, não foram identificados óbices a sua apreciação pela legalidade. 
CONCLUSÃO 
15.	A abrangência e a profundidade das verificações levadas a efeito fundamentam convicção de legalidade dos atos de concessão de pensão, instituídas por Manoel Garcia da Costa (CPF XXX.038.167-XX) e Orotildes Ferreira Gomes (CPF XXX.368.057-XX) . Já os atos de concessão instituídas por Manoel da Conceição (CPF XXX.412.597-XX) e Niecio de Almeida Drumond (CPF XXX.798.787-XX) devem ser julgados ilegais.
PROPOSTA DE ENCAMINHAMENTO
16.	Ante o exposto, propõe-se:
a)	considerar legal e determinar o registro dos atos de concessão de pensão militar instituídas por Manoel Garcia da Costa (CPF XXX.038.167-XX) e Orotildes Ferreira Gomes (CPF XXX.368.057-XX) , com fundamento nos arts. 71, inciso III, da Constituição Federal, 1o, inciso V, e 39, inciso II, da Lei 8.443/1992 e 260, § 1o, do Regimento Interno do Tribunal de Contas da União;
b)	considerar ilegal e negar o registro dos atos de concessão de pensão militar instituídas por Manoel da Conceição (CPF XXX.412.597-XX) e Niecio de Almeida Drumond (CPF XXX.798.787-XX) , com fundamento nos arts. 71, inciso III, da Constituição Federal, 1º, inciso V, e 39, inciso II, da Lei 8.443/1992 e 260, § 1º, do Regimento Interno do Tribunal de Contas da União;
b.1)	dispensar o ressarcimento das quantias indevidamente recebidas de boa-fé¿ pelos interessados, consoante o disposto no Enunciado 106 da Súmula da Jurisprudência do TCU; 
b.2)	determinar ao Comando do Exército que: 
b.2.1)	no prazo de 15 (quinze) dias, a contar da ciência desta deliberação, abstenha-se de realizar pagamentos decorrentes dos atos impugnados, sujeitando-se a autoridade administrativa omissa a¿ responsabilidade solidária, nos termos do art. 262, caput, do Regimento Interno/TCU; 
b.2.2)	de¿ ciência, no prazo de 15 (quinze) dias, a contar do recebimento da notificação deste Acórdão, aos interessados, encaminhando a este Tribunal, no prazo de 30 (trinta dias) , comprovantes das referidas ciências; 
b.2.3)	esclareça aos interessados que assiste a eles o direito à opção pela manutenção dos proventos de pensão militar, mediante a renúncia aos benefícios acumulados indevidamente;
b.2.4)	alerte os interessados que o efeito suspensivo proveniente da interposição de possíveis recursos perante o TCU não os exime da devolução dos valores percebidos indevidamente após a respectiva notificação, caso os recursos não sejam providos; 
c)	determinar a¿ Secretaria de Fiscalização de Pessoal que monitore o cumprimento das medidas indicada no subitem b.2, representando a este Tribunal, caso necessário.
2.	O representante do Ministério Público junto a esta Corte (MPjTCU) se manifesta, à peça 9, de acordo com a proposta formulada pela unidade técnica.
	
É o Relatório.

não há.

Procurador Rodrigo Medeiros de Lima.

PESSOAL. PENSÃO MILITAR. ACUMULAÇÃO INDEVIDA DE BENEFÍCIOS. ILEGALIDADE DE DOIS ATOS. LEGALIDADE DOS DEMAIS ATOS EM EXAME. DETERMINAÇÕES.

PENSÃO MILITAR (PMIL)

Secretaria de Fiscalização de Pessoal (SEFIP).

Registro, inicialmente, que relato este feito em substituição ao Ministro Augusto Nardes, nos termos da Portaria -TCU nº 9-GAPES, de 03 de agosto de 2020.
2.	Trata-se de atos de concessão de pensão militar instituídos por Manoel da Conceição, Manoel Garcia da Costa, Niecio de Almeida Drumond e Orotildes Ferreira Gomes.
3.	O ato relativo às beneficiárias Maria Elizabeth da Costa Barros e Rosa Maria da Costa, na condição de filhas do instituidor, está de acordo com a legislação que rege a espécie e não encontra qualquer óbice ao julgamento pela legalidade, com consequente registro.
4.	Da mesma forma, o ato instituído por Orotildes Ferreira Gomes em favor de Paulo Sergio de Oliveira Gomes e Teresa Maria Alves Gomes pode ser julgado pela legalidade. 
5.	Quanto aos atos instituídos por Manoel da Conceição e Niecio de Almeida Drumond, a unidade técnica, com anuência do MPjTCU, manifesta-se pela ilegalidade e recusa de registro.
6.	Nos dois casos, há afronta à dicção do art. 29 da Lei 3.765/1960, com redação dada pela Medida provisória 2.215-10/2001:
Art. 29. É permitida a acumulação: 
I - de uma pensão militar com proventos de disponibilidade, reforma, vencimentos ou aposentadoria; 
II - de uma pensão militar com a de outro regime, observado o disposto no art. 37, inciso XI, da Constituição Federal.
7.	A acumulação permitida se restringe a dois benefícios (pensão militar com uma aposentadoria ou com outra pensão de outro regime) e não a três, conforme caso em exame.
8.	Nesse sentido, cabe considerar os referidos atos ilegais, com a consequente negativa de registro, sem prejuízo de esclarecer às interessadas, Sras. Joaquina Martins, beneficiária da pensão instituída pelo seu ex-marido, Sr. Manoel da Conceição, e que com esta acumula uma aposentadoria junto ao INSS e, também, uma pensão por morte, também pelo INSS, instituída por José Israel da Rocha, e Lucia Helena Melo Drumond Siepmann, beneficiária da pensão instituída pelo seu genitor Niecio de Almeida Drumond, com a qual acumula, em adição à referida pensão militar, uma aposentadoria junto ao INSS e uma pensão por morte também pelo INSS, instituída por Guilherme Queiroz Siepmann, da possibilidade de cada uma optar entre um dos dois benefícios que recebem à conta da autarquia previdenciária, a fim de que possam prosperar as pensões militares tidas por irregulares.
Dessa forma, acolhendo o parecer da unidade técnica, avalizado pelo Parquet, e cujos fundamentos incorporo como razões de decidir, VOTO no sentido de que o Tribunal aprove o Acórdão que ora submeto à deliberação deste Colegiado.
TCU, Sala das Sessões Ministro Luciano Brandão Alves de Souza, em 4 de agosto de 2020.
AUGUSTO SHERMAN CAVALCANTI
Relator